【裁判字號】    95,上易,43
【裁判日期】    950307
【裁判案由】    詐欺
【裁判全文】
臺灣高等法院高雄分院刑事判決
上  訴  人  臺灣高雄地方法院檢察署檢察官
被      告  丙○○
上列上訴人因被告詐欺案件，不服臺灣高雄地方法院94年度易字
第1692號中華民國94年11月30日第一審判決（起訴案號：臺灣高
雄地方法院檢察署94年度偵字第19203 號，移送併辦案號: 台灣
高雄地方法院檢察署94年度偵字第15012 號、11591 號），提起
上訴 (移送併辦案號: 台灣高雄地方法院檢察署95年偵字第1202
號)， 本院判決如下：
    主  文
原判決撤銷。
丙○○連續幫助連續意圖為自己不法之所有，以詐術使人將本人
之物交付，處有期徒刑拾月。
    事  實
一、丙○○曾違反肅清煙毒條例案件，經法院判處有期徒刑4 年
    確定，於民國94年9 月8 日執行完畢。惟其在假釋期間，竟
    不知悛悔守法，明知詐欺集團蒐購金融機構帳戶之存摺及金
    融卡，係基於詐欺取財或其他犯罪洗錢之犯意，欲將詐欺所
    得款項匯入該帳戶，以規避治安單位查緝，其若將金融機構
    帳戶之存摺及金融卡交付與他人使用，可能助長詐欺犯罪集
    團掩飾或隱匿犯詐欺罪所得財物，致被害人與警方追查困難
    ，竟在可預見其將自己之金融帳戶交付他人使用，足供向他
    人詐騙財物，供匯款或轉匯款之用，而其發生並不違背其本
    意之認識下，不顧他人所可能遭害之危險，容任他人藉以遂
    行犯罪，並基於幫助連續詐欺取財之不確定概括故意；
  (一)於94年3 月8 日，在高雄縣鳳山市國泰世華銀行外面，將其
    當日所申辦之該銀行帳號000000000000號帳戶之存摺、金融
    卡及密碼，交予籍址不詳、自稱「阿佳」之成年男子之詐欺
    集團成員任由使用。嗣該詐欺集團成員即以上揭帳戶與金融
    卡，作為詐欺犯罪工具，基於意圖為自己不法之所有之概括
    犯意，於94年3 月10日，傳送簡訊予甲○○，表示甲○○之
    辦理行動電話保證金未辦理領回，致甲○○陷於錯誤，而於
    94年3 月10日14時27分依0000000000號電話指示，轉帳新臺
    幣 (下同）14695 元至丙○○所申辦之上開帳戶，嗣同日查
    覺有異，94年3 月10日15時50分報案始知受騙。
  (二)於94年3 月14日，在台新國際商業銀行鳳山分行（下稱台新
    銀行）申設開立00000000000000號存摺、金融卡使用，並隨
    即在該銀行內，將上開帳戶及金融卡均交付籍址不詳自稱「
    阿佳」成年男子之詐欺集團成員任由使用。嗣該詐欺集團成
    員即以上揭帳戶與金融卡，作為詐欺犯罪工具，基於意圖為
    自己不法之所有之概括犯意，於94年3 月15日18時35分，偽
    冒台灣大哥大公司名義，傳送簡訊予許雅萍，內容佯稱：「
    台灣大哥大營運處退保證金，電話號碼00-00000000 連絡」
    ，經許雅萍依上開簡訊上之電話回撥，該不詳詐欺集團成員
    之成年人乃要求許雅萍立即到台北市○○○路○ 段299 號第
    一銀行提款機前辦理退費，許雅萍因而陷於錯誤，於94年 3
    月15日19時13分許，至前開提款機依對方指示操作，而轉帳
    新臺幣99213 元至上開帳戶，事後查知其郵局內帳戶短少該
    筆款項，始悉遭騙。
  (三)該詐欺集團成員復以上揭台新國際商業銀行鳳山分行帳戶與
    金融卡，作為詐欺犯罪工具，於94年3 月16日上午9 時許，
    偽冒台灣大哥大公司名義，傳送簡訊予乙○○，內容佯稱：
    「台灣大哥大營運處退保證金，電話號碼00-00000000 連絡
    」，經乙○○依上開簡訊上之電話回撥，該不詳詐欺集團成
    員之成年女子乃要求乙○○將其資料傳真至中央銀行，約 5
    分鐘後，復撥打乙○○行動電話佯稱資料已傳給央行，央行
    的人會與其連絡，隨後又有該詐欺集團女性成員佯稱係銀行
    人員，要求乙○○至合作金庫查詢餘額，乙○○不疑有他，
    致陷於錯誤，至合作金庫自動櫃員機，依詐騙集團成員之指
    示，以操作自動櫃員機轉帳之方式，匯款99,9 83 元至丙○○上開帳戶內，乙○○立即發現遭詐騙，嗣經報警處理，始
    查知上情。
  (四)於94年4 月初，在其高雄縣鳳山市○○路91巷2 弄4 之2 號
    住處附近，將其於85年11月6 日向中華郵政股份有限公司新
    富郵局申請開設000000000000號帳戶存摺及金融卡交付籍址
    不詳自稱「阿佳」成年男子之詐欺集團成員任由使用，隨後
    該「阿佳」成年男子所屬之詐欺集團中之一女子成員，即於
    94 年4月6 日17時許，以電話向沈君蓉併稱: 「係國泰世華
    銀行，你欠銀行10萬元」等語。經沈君蓉否認後，即向之表
    示如有問題可按電話中其中一號碼，致沈君蓉不疑有他，而
    依其指示再按鍵聯絡，竟係詐欺集團中另一成年男子要其持
    提款卡至提款機依其指示操作，沈君蓉陷於錯誤，於依其指
    示操作後，發現其中一筆99987 元款項，轉入上開帳戶，始
    知受騙。
二、案經高雄縣政府警察局、高雄市政府警察局移送臺灣高雄地
    方法院檢察署檢察官偵查起訴暨移送原審及本院併案審理。
    理  由
一、程序方面:
  (一)按被告以外之人（包括證人、鑑定人、告訴人、被害人及共
    同被告等）於審判外之陳述雖不符刑事訴訟法第159 條之 1
    至之4 等四條之規定，而經當事人於審判程序同意作為證據
    ，法院審酌該言詞陳述或書面陳述作成時之情況，認為適當
    者，亦得為證據；當事人、代理人或辯護人於法院調查證據
    時，知有刑事訴訟法第159 條第1 項不得為證據之情形，而
    未於言詞辯論終結前聲明異議者，視為有前項之同意，刑事
    訴訟法第159 條之5 定有明文。立法意旨在於傳聞證據未經
    當事人之反對詰問予以核實，原則上先予排除。惟若當事人
    已放棄反對詰問權，於審判程序中表明同意該等傳聞證據可
    作為證據；或於言詞辯論終結前未聲明異議，基於尊重當事
    人對傳聞證據之處分權，及證據資料愈豐富，愈有助於真實
    發見之理念，且強化言詞辯論主義，使訴訟程序得以順暢進
    行，上開傳聞證據亦均具有證據能力。本件證人被害人甲○○、許雅萍、乙○○、沈君蓉於警詢時之陳述，業經當事人
    於本院調查時明示同意作為證據，本院審酌上開筆錄作成時
    ，較無人情施壓或干擾，亦無不當取供之情形，認為以之作
    為本案之證據亦屬適當，是其等於警詢中之證言自具有證據
    能力。
  (二)按刑事訴訟法第159 條之4 規定: 「除前三條之情形外，下
    列文書亦得為證據：一除顯有不可信之情況外，公務員職務
    上製作之紀錄文書、證明文書。二除顯有不可信之情況外，
    從事業務之人於業務上或通常業務過程所須製作之紀錄文書
    、證明文書。三除前二款之情形外，其他於可信之特別情況
    下所製作之文書。」，本件財團法人金融聯合徵信中心查詢
    單、國泰世華商業銀行存款相關業務申請書暨存摺存款交易
    查詢表及台新國際商業銀行客戶基本資料查詢暨往來明細表
    ，中華郵政股份有限公司新富郵局帳戶開設資料及往來明細
    表等文書資料，或係公務員職務上製作之文書，或係從事業
    務之人於業務上或通常業務過程所須製作之文書，經查，亦
    無顯不可信之情況，或係於例行性業務過程中，由被告親自
    填載後申辦帳戶之資料及該相關帳戶內交易情形，透過電腦
    連線而紀錄，具有例行性及機器性之製作性質，上開文書應
    具有證據能力。
二、實体方面:
  (一)訊據被告丙○○坦承曾將如事實所述其所申辦之國泰世華銀
    行及台新國際商業銀行鳳山分行帳戶存摺、金融卡暨密碼及
    於85年11月6 日向中華郵政股份有限公司新富郵局甲請開設
    000000000000號帳戶存摺及金融卡等資料交予自稱「阿佳」
    之成年男子，雖辯稱：「我是委託阿佳申辦信用卡」云云。
  (二)經查:
  (1)被害人甲○○、許雅萍、乙○○、沈君蓉等人受詐騙集團成
    員詐騙後，分別依集團成員之電話指示到提款機前，為匯款
    行為，並因而受有帳戶內存款遭轉帳之損失等情，業據其等
    在警詢中陳述綦詳，又經原審法院調取被告信用卡資訊現況
    ，被告曾持有台新銀行金卡及普卡各一張啟用日分別係93年
    11月15日及同年月22日，均於94年4 月21日遭強制停用，及
    中國信託銀行普卡一張，啟用日94年3 月9日 ，有財團法人
    金融聯合徵信中心查詢單一紙在卷可資參證，被告既於93年
    11 月 間已申請過台新金卡及普卡，又如何再次辦卡，且一
    般申辦信用卡，並不需再持該行存摺、金融卡暨密碼等資料
    ，被告既曾申辦過信用卡，應知悉甚詳。再觀諸存摺係個人
    資金往來情形之記錄，提款卡則為領取款項之重要憑證，均
    與個人日常生活息息相關，若非極為熟悉之人，衡情自不可
    能隨意交付他人使用；再者，申請開設金融帳戶並無任何特
    殊之限制，一般民眾皆可以存入最低開戶金額之方式申請，
    且一個人可在不同金融機構申請多數之存款帳戶使用，均為
    眾所週知之事實，則依一般人之社會生活經驗，苟見陌生人
    不以自己名義申請開戶，反而向不特定人蒐集他人之帳戶供
    己使用，理應對於該帳戶是否合法使用乙節產生合理之懷疑
    ；況且，詐欺集團以刮刮樂、簡訊、假國稅局退稅、親人遭
    挾持或退健保費等手法向民眾詐財之事，近年來屢見不鮮，
    復經政府不斷宣導及媒體持續報導，早為社會大眾耳熟能詳
    ，被告係成年人，依其智識經驗，自難諉以不知，且被告自
    承不知該「阿佳」男子之真實姓名、年籍、住居所等相關資
    料，竟仍提供上開帳戶予該等男子使用，並交付存摺、提款
    卡，則被告對於該等男子所組成之犯罪集團將利用其所提供
    之帳戶，用於犯罪之使用，顯屬可以預見其發生，且並不違
    背其本意，足見被告應有連續幫助該犯罪集團利用上開帳戶
    作為詐欺取財不法使用之不確定概括故意存在，要屬無疑。
    此外，復有國泰世華商業銀行存款相關業務申請書1 份暨存
    摺存款交易查詢1 份及台新國際商業銀行客戶基本資料查詢
    暨往來明細各1 份及於85年11月6 日向中華郵政股份有限公
    司新富郵局申請開設000000000000號帳戶資料等在卷可佐，
    被告犯行已可認定。
  (2)按刑法上之幫助犯，係對於犯罪與正犯有共同之認識，而以
    幫助之意思，對於正犯資以助力，而未參與實施犯罪之行為
    者而言，循此而論，如未參與實施犯罪構成要件之行為，且
    係出於幫助之意思提供助力，即屬幫助犯，而非共同正犯。
    次按連續幫助與幫助連續為不同之犯罪態樣，如基於概括犯
    意，多次幫助他人犯罪，為連續幫助，該幫助者有多次犯罪
    行為；如以一幫助行為，幫助他人連續犯罪，則為幫助連續
    ，就幫助犯而言，僅有一次犯罪行為（最高法院87年度臺上
    字第3865號判決意旨參照）。本案被告連續將其金融帳戶 3
    件提供予自稱「阿佳」之不詳姓名成年男子使用，使得「阿
    佳」所屬該詐騙集團得基於詐欺取財之概括犯意，用以向被
    害人等詐取財物，並以被告所提供之上開金融帳戶供作指定
    匯款之帳戶，規避檢警機關之追緝，以遂行各該詐欺集團一
    次或連續詐欺取財之犯行，然被告僅係單純提供帳戶供人使
    用之行為，並不等同於向被害人施以欺罔之詐術行為，且亦
    無證據證明被告曾參與詐欺取財犯行之構成要件行為，參照
    前述說明，自應論以幫助犯。又被告於94年3 月8 日94年 3
    月14日及94年4 初，分別提供前開銀行或郵局之存摺、提款
    卡及密碼予自稱「阿佳」之不詳真實姓名年籍之成年男子使
    用，時間緊接、手法相同，觸犯同一犯罪構成要件，顯係基
    於概括之犯意反覆為之，應屬連續幫助。
  (三)核被告所為，係犯刑法第30條第1 項、第339 條第1 項之幫
    助連續詐欺取財罪。被告3 次開戶及將前述帳戶提供予自稱
    「阿佳」之不詳姓名成年男子之行為，時間緊接，所犯罪名
    相同，顯係基於概括之犯意反覆為之，為連續犯，應論以一
    幫助行為，並加重其刑。另被告係幫助犯，衡諸其犯罪情節
    ，爰依刑法第30條第2 項規定，按正犯之刑減輕之。被告同
    時有加重及減輕之事由，應依法先加後減之。檢察官雖僅就
    被告於93年3 月16日幫助連續詐欺取財之犯行提起公訴，餘
    者未於起訴書中敘及，但連續犯為裁判上一罪，檢察官就犯
    罪事實一部起訴，依刑事訴訟法第267 條規定，其效力及於
    全部，法院自屬有權全部審判。
  (四)原審為科刑之判決，固非無見，惟原判決對於屬起訴效力所
    及而未於起訴書中敘明之如事實欄「(四)」之部分，不及審酌
    ，自有未洽，檢察官上訴意旨執此指摘原判決不當，並移送
    併辦，上訴為有理由，且原判決確有如上所述可議之處，即
    屬無可維持，應由本院撤銷改判，爰審酌被告為貪圖小利，
    竟將金融帳戶提供他人供犯罪使用，紊亂社會正常交易秩序
    ，並使不法之徒藉此輕易於詐騙後取得財物，致檢警難以追
    緝，助長詐騙犯罪風氣，所造成危害非輕，且被告多次施用
    毒品前科，素行不良，有其前案紀錄表在卷可按，惟念其因
    利令智昏思慮不周而犯本案，且所幫助詐取之財物次數達 4
    次，致被害人財物損失甚鉅等一切情狀，量處如主文所示之
    刑，以資懲儆 (原審審酌之範圍較小，檢察官上訴移送併辦
    之後，本院審酌之範圍較大，自應量處較原審為重之刑)。
    至被告所交付之前開帳戶存摺及提款卡，雖係供犯罪所用之
    物，然既已交付該犯罪集團人員使用，顯已移轉其所有權予
    前揭集團人員，而非被告所有，且均非違禁物，亦無證據足
    資證明係屬應沒收之物，又因幫助犯不適用責任共同之原則
    ，對正犯所有供犯罪所用或因犯罪所得之物，勿庸併為沒收
    之宣告（最高法院88年度臺上字第6234號判決參照），爰不
    另為沒收之宣告，併予敘明。
據上論斷，應依刑事訴訟法第369 條第1 項前段、第364 條、第
299 條第1 項前段、刑法第56條、第339 條第1 項、第30條第 1
項前段、第2 項，判決如主文。
本案經檢察官彭南雄到庭執行職務。
中    華    民    國    95    年    3     月    7     日
                  刑事第二庭    審判長法  官  林正雄
                                      法  官  黃壽燕
                                      法  官  陳啟造
以上正本證明與原本無異。
本判決不得上訴。
中    華    民    國    95    年    3     月    8     日
                                      書記官  黃琳群
附錄本判決論罪科刑法條：
中華民國刑法第339條；
意圖為自己或第三人不法之所有，以詐術使人將本人或第三人之
物交付者，處5 年以下有期徒刑、拘役或科或併科1 千元以下罰
金。
以前項方法得財產上不法之利益或使第三人得之者，亦同。
前二項之未遂犯罰之。


司法院資訊處製作；財團法人民間司法改革基金會備份。
